---
title: "Покриття населених пунктів оптичним інтернетом у 2024 році"
format: html
---

```{r include = FALSE}
library(tidyverse)
library(arrow)
library(readxl)
library(stringi)
library(sf)
library(showtext)
library(Cairo)

```

### Чому оптичний інтернет важливий

У проєкті "Стратегії розвитку сфери електронних комунікацій України на період до 2030"[^1] розвиток гігабітної інтернет-інфраструктури винесений у дві стратегічні цілі: покриття 75% домогосподарств і проникнення для 99% соціальних закладів (покриття — технічна можливість підключитися, проникнення — фактичне підключення). Оскільки соціальні заклади є майже в кожному населеному пункті, можливість підключитися до гігабітного інтернету до 2030 року має бути доступною практично в кожному селі чи селищі.

[^1]: [проєкт](https://thedigital.gov.ua/storage/uploads/files/%D0%A1%D1%82%D1%80%D0%B0%D1%82%D0%B5%D0%B3%D1%96%D1%8F:15:05.pdf) Стратегії розвитку сфери електронних комунікацій України на період до 2030 року, презентований у травні 2024.

Гігабітне підключення здатні сьогодні забезпечити декілька технологій широкосмугового доступу: оптоволоконні мережі (FTTx/xPON), телевізійні кабельні (при найсучаснішому стандарті DOCSIS 4.0), бездротові 5G-мережі і ряд інших, менш поширених.

Хоча кожна технологія має свої випадки застосування, загалом, якщо йдеться про покриття менших населених пунктів надійним і якісним інтернет-доступом, оптоволоконні мережі виграють завдяки довговічності, низькій деградації сигналу на великих відстанях, простішому способу модернізації мережі, енергоефективності тощо.

### Джерела даних і підхід до оцінки покриття

Для аналізу покриття населених пунктів оптичним інтернетом використані такі джерела даних:

1.  **Регуляторна звітність провайдерів за формою 1-Т**, період 2021-2024Q2.\
    Оскільки під час дії воєнного стану провайдери не зобов'язані подавати звітність, населений пункт вважається із оптичним інтернетом, якщо принаймні за один квартал у цей період провайдери звітували про підключення абонентів за технологією FTTx/xPON.

    ```{r include = FALSE}
    setwd(Sys.getenv('LOCAL_WD_GEN_USE_DATA'))

    kodyf <- read_xlsx("kodyficator_clean_Dec2024.xlsx")

    pidkontr_np_jan25 <- read_xlsx("under_ua_control_2025_01_09_isw.xlsx")

    pidkontr_np_jan25 <- 
    pidkontr_np_jan25 |>
      left_join(
        kodyf |> mutate(ADM4_PCODE = str_sub(geo_katottg_adm_4, 1, 12)),
        join_by(ADM4_PCODE)
      ) |> filter(!is.na(geo_katottg_adm_1))
      
      # t1

    t1_raw <- read_parquet("1t_agg.parquet")

    t1 <- t1_raw |> select(edrpou, firm_name = c_name, year = YEAR, geo_katottg4 = geo_koatuu,
                           starts_with("cnt"), 
                           firm_type = c_type) |>
      select(-contains("speed"), -cnt_abonents__fiz, -cnt_abonents__total,
             -cnt_abn_fftx, - cnt_abn_xpon) 

    t1 <- t1 |> filter(!is.na(geo_katottg4))

    t1 <- 
    t1 |> mutate(
      across(starts_with("cnt"), as.numeric),
      across(starts_with("cnt"), ~ replace_na(., 0))
    ) 

    t1 <- t1 |> 
      mutate(cnt_abn_other_all = (cnt_abn_docsiss + cnt_abn_radio +
                                         cnt_abn_xdsl + cnt_abn_starlink + 
                                         cnt_abn_other)) |>
      select(edrpou, firm_name, firm_type, year, geo_katottg4, cnt_abn_other_all,
             cnt_abn_xponfftx)

    t1_wide <- 
    t1 |> pivot_wider(
      names_from = year, values_from = starts_with("cnt")
    ) |> mutate(
      across(starts_with("cnt"), as.numeric),
      across(starts_with("cnt"), ~ replace_na(., 0)))

    t1_wide <- 
    t1_wide |>
      summarise(across(starts_with("cnt"), sum),
                .by = geo_katottg4)

    t1_wide <- 
    t1_wide |>
      mutate(
        other_all_per = if_else(rowSums(across(contains("other"))) > 0, 1, 0),
        optical_all_per = if_else(rowSums(across(contains("xpon"))) > 0, 1, 0),
        other_all_per = if_else(optical_all_per == 1, 0, other_all_per),
        internet_type = case_when(
          optical_all_per == 1 ~ 'optical',
          other_all_per == 1 ~ 'other',
          .default = "no_internet"
        )
        )

    t1_wide |> count(internet_type) 

    ua_optical_t1 <- 
    pidkontr_np_jan25 |>
      left_join(t1_wide,
                join_by(geo_katottg_adm_4 == geo_katottg4)) |>
      mutate(internet_type = if_else(is.na(internet_type), 
                                     "no_internet", internet_type))

    ua_optical_t1 |> count(internet_type) |> arrange(desc(n))
    ```

2.  Набір у форматі відкритих даних із [**результатами тестів швидкості**](https://registry.opendata.aws/speedtest-global-performance/) **для фіксованого Інтернет від Ookla**, період 2019-2024, щоквартальні дані.\
    Компанія викладає у публічний доступ набір геопросторових даних, що містять інформацію про середню швидкість завантаження та вивантаження (upload), затримку, кількість проведених тестів, кількість пристроїв з яких проводилися тести тощо. Ця інформація дається на кожну плитку, отриману через проєкцію Меркатор із 16-м рівнем наближення — для України розмір такої плитки складає приблизно 400x900 метрів.\
    Припущення про наявність оптичного інтернету у населеному пункті на основі цих даних зроблено у випадку, якщо швидкість завантаження[^2] там реєструвалася більше 100 мб/с принаймні раз за період спостережень. Щоб асоціювати плитку з населеним пунктом, точкові координати центру плитки накладені на адміністративні межі населеного пункту.

    ```{r include = FALSE}
    setwd(Sys.getenv("LOCAL_WD_OOKLA_PRIV"))

    avg_d_kbps_more_than_100 <- read_xlsx("ookla_ua_bbox_2019_2024_more_than100mbps.xlsx")

    avg_100mbps_distinct_coord <- 
      avg_d_kbps_more_than_100 |> distinct(tile_x, tile_y)

    avg_100mbps_distinct_coord_sf <- 
      avg_100mbps_distinct_coord %>%
      st_as_sf(coords = c("tile_x", "tile_y"), crs = 4326)

    # населені пункти

    setwd(Sys.getenv('LOCAL_WD_ADMIN_BOUND'))

    ua_np <- sf::read_sf("ukr_admbnda_adm4_sspe_20240416.shp")

    ua_np <- ua_np |> select(ADM4_PCODE)
    ua_np <- st_make_valid(ua_np)


    st_crs(ua_np) == st_crs(avg_100mbps_distinct_coord_sf)

    joined_data <- st_join(avg_100mbps_distinct_coord_sf, ua_np, join = st_intersects) |>
      filter(!is.na(ADM4_PCODE))

    joined_data |> distinct(ADM4_PCODE)

    joined_data |>
      mutate(long = geometry[, "X"],
             lat = geometry[, "Y"])

    joined_data <- 
     joined_data |>
       mutate(coords = st_coordinates(geometry))
     
    joined_data$tile_x <- joined_data$coords[, "X"]
    joined_data$tile_y <- joined_data$coords[, "Y"] 
     
    joined_data <- joined_data |> st_drop_geometry() |> select(-coords)

    avg_d_kbps_more_than_100 <- 
    avg_d_kbps_more_than_100 |> 
      left_join(joined_data, join_by(tile_x, tile_y)) |> 
      filter(!is.na(ADM4_PCODE))

    avg_d_kbps_more_than_100 <- 
    avg_d_kbps_more_than_100 |>
      left_join(
        kodyf |> mutate(ADM4_PCODE = str_sub(geo_katottg_adm_4, 1, 12)),
        join_by(ADM4_PCODE)
      )

    avg_d_kbps_more_than_100 |> 
      filter(is.na(geo_katottg_adm_1)) |>
      distinct(ADM4_PCODE)

    # "UA8000000000" - м. Київ
    # "UA8500000000" - м. Севастополь

    avg_d_kbps_more_than_100[avg_d_kbps_more_than_100$ADM4_PCODE == "UA8000000000", 
                             "geo_katottg_adm_4"] <- 'UA80000000000093317'

    avg_d_kbps_more_than_100[avg_d_kbps_more_than_100$ADM4_PCODE == "UA8500000000", 
                             "geo_katottg_adm_4"] <- 'UA85000000000065278'


    # подивитиcь, як швидкість змінювалась

    agg_avg_d <- 
    avg_d_kbps_more_than_100 |>
      summarise(
        median_d_kbps_all_per = median(avg_d_kbps),
        avg_d_kbps_all_per = mean(avg_d_kbps),
        total_devices = sum(devices),
        log_total_devices = log(total_devices + 1),
        total_tests = sum(tests),
        .by = c(geo_katottg_adm_4, ADM4_PCODE)
      )

    quant_99_total_devices <- quantile(agg_avg_d$total_devices, probs = .99)

    agg_avg_d |>
      filter(total_devices < quant_99_total_devices) |> 
      ggplot() + geom_histogram(aes(x = total_devices), bins = 1000)


    # об'єдную т1 і уклівський набір; дістаю центри полігонів (точки нп) 

    agg_fin_sf <- 
    ua_np |>
      left_join(ua_optical_t1 |> select(internet_type, ADM4_PCODE),
                join_by(ADM4_PCODE)) |> 
      left_join(agg_avg_d,
                join_by(ADM4_PCODE)) |> 
      st_centroid()

    agg_fin_sf |> st_drop_geometry() |> count(internet_type) |> arrange(desc(n))

    agg_fin_sf <- 
    agg_fin_sf |>
      rename(internet_type_t1 = internet_type) |>
      mutate(
        internet_type_ookla = if_else(!is.na(avg_d_kbps_all_per), "optical", NA),
        internet_type = case_when(
          internet_type_t1 == 'optical' & internet_type_ookla == 'optical' ~ 'optical_both',
          internet_type_t1 == 'optical' ~ 'optical_t1',
          internet_type_t1 == 'other' ~ 'other_tech_t1',
          internet_type_ookla == 'optical' ~ 'optical_ookla',
          .default = 'no_optical_or_no_data'
          )
        )
       
    st_crs(agg_fin_sf) <- 4326

    agg_fin_sf <- agg_fin_sf |> 
      select(-c(internet_type_t1, internet_type_ookla, geo_katottg_adm_4))

    agg_fin_sf |> st_drop_geometry() |> count(internet_type) |> arrange(desc(n))

    agg_fin_sf |> filter(!is.na(log_total_devices)) |>
      summarise(min_log_total_devices = min(log_total_devices)) # 0.693

    agg_fin_sf[agg_fin_sf$ADM4_PCODE == 'UA8000000000', "internet_type"] <- 'optical_both'

    agg_plot_sf <- 
      agg_fin_sf |> select(log_total_devices, internet_type) |>
      mutate(log_total_devices = if_else(is.na(log_total_devices), 0.693, log_total_devices))

    setwd(Sys.getenv('LOCAL_WD_ADMIN_BOUND'))

    # державні кордони

    ua_borders <- st_read("ukr_admbnda_adm0_sspe_20240416.shp", promote_to_multi = FALSE)

    st_crs(ua_borders)

    ua_borders <- st_transform(ua_borders, crs = 4326)

    class(ua_borders$geometry)

    ua_borders <- ua_borders |> st_cast("POLYGON")

    ua_borders <- st_union(ua_borders)

    ua_borders_idx <- st_make_valid(ua_borders) %>% 
      st_transform(4326)

    setwd(Sys.getenv('LOCAL_WD_GEN_USE_DATA'))

    ua_oblasts <- st_read("ADMIN_1.geojson") |> 
      select(geo_oblast = ADMIN_1, geo_katottg1 = COD_1, geometry) |>
      mutate(geo_oblast = str_extract(geo_oblast, regex("^\\S+")))

    ua_oblasts <- ua_oblasts[-c(26,27), ]
    ua_oblasts[25, 1] <- "місто Київ"

    ua_oblasts <- ua_oblasts[order(ua_oblasts$geo_oblast), ]

    ua_oblasts <- st_transform(ua_oblasts, crs = 4326)

    ua_oblasts_idx <- st_make_valid(ua_oblasts) %>% 
      st_transform(4326)

    unique(agg_plot_sf$internet_type)

    inet_type_colors <- c(
      "no_optical_or_no_data" = '#C32F27',
      "optical_both" = '#2C4875',
      "optical_t1" = '#4A6670',
      "other_tech_t1" = '#6B4C45',
      "optical_ookla" = '#4DAA57'
    )

    agg_plot_sf |> count(internet_type)
    ```

3.  **Лінія зіткнення** взята в Інституту вивчення війни (ISW), який щоденно оновлює дані і викладає їх [публічно](https://services5.arcgis.com/SaBe5HMtmnbqSWlu/ArcGIS/rest/services/VIEW_RussiaCoTinUkraine_V3/FeatureServer/49). Ця інформація використана, щоб поділити населені пункти на підконтрольні і непідконтрольні (набір Мінреінтеграції так часто не оновлюється). Ці дані взяті станом на 25 січня 2025 року.

4.  **Адміністративні кордони** різних рівнів взяті з публічного [датасету](https://data.humdata.org/dataset/cod-ab-ukr) від ДНВП "Картографія", викладеного Управлінням ООН з координації гуманітарних справ.

[^2]: можливо краще взяти швидкість вивантаження/upload, оскільки оптоволоконні технології пропонують симетричні швидкості завантаження та вивантаження — на відміну від інших.

### Мапа з оцінкою покриття оптичним інтернетом

Станом на кінець 2024 року, на основі описаних джерел та припущень, мапа оптичного Інтернет в Україні виглядає так:

```{r echo = FALSE}
font_add_google("Roboto", "roboto")
showtext_auto()

optical_map_plot <- 
ggplot() +
  geom_sf(data = ua_borders_idx, fill = NA, color = "gray40", linewidth = 0.3) +
  geom_sf(data = ua_oblasts_idx, fill = NA, color = "gray60", linewidth = 0.2) +
  geom_sf(data = agg_plot_sf, 
          aes(size = log_total_devices,
              color = internet_type),
          alpha = 0.8) +
  scale_size_continuous(
    range = c(0.5, 2),
    name = "Кількість пристроїв\nлише дані від Ookla, лог.",
    breaks = function(x) round(seq(min(x), max(x), length.out = 4), 1)
  ) +

  scale_color_manual(
    values = inet_type_colors,
    name = "Тип підключення — колір",
    breaks = c(
      "optical_both",
      "optical_t1",
      "optical_ookla",
      "other_tech_t1",
      "no_optical_or_no_data"
    ), 
    labels = c(
      "optical_ookla" = "Є оптика (лише Ookla)",
      "no_optical_or_no_data" = "Немає оптики/даних",
      "optical_both" = "Є оптика (обидва джерела)",
      "optical_t1" = "Є оптика (лише 1-Т)",
      "other_tech_t1" = "Інші технології (лише 1-Т)"
    )
  ) +
  
 theme_minimal() +
  theme(
    text = element_text(family = "roboto"),
    plot.title = element_text(face = "bold", size = 16, margin = margin(b = 10)),
    plot.subtitle = element_text(size = 12, color = "gray30", margin = margin(b = 20)),
    plot.caption = element_text(size = 8, color = "gray40", lineheight = 1.2, margin = margin(t = 20)),
    
    # Adjust legend spacing and layout
    legend.position = "bottom",
    legend.spacing.x = unit(0.2, "cm"), 
    legend.spacing.y = unit(0.1, "cm"),
    legend.margin = margin(t = 5, r = 5, b = 5, l = 5), 
    legend.key.size = unit(0.5, "cm"),   
    legend.box.spacing = unit(0.1, "cm"),
    legend.title.position = "top",
    legend.title = element_text(hjust = 0.5, size = 11), 
    legend.text = element_text(size = 10),  
  ) +
  guides(
    color = guide_legend(
      order = 1,
      override.aes = list(
        size = 3,  
        shape = 15
      ),
      ncol = 2,   
      keywidth = unit(0.8, "cm"),  
      keyheight = unit(0.4, "cm"),
      title.position = "top"
    ),
    size = guide_legend(
      order = 2,
      ncol = 4,    
      title.position = "top"
    )
  )

optical_map_plot
```

За даними від Oookla, за шість років спостережень швидкість завантаження більше 100 мб/с зареєстрована у 6935 населених пунктах — беручи усю територію України. Розмір кругів на мапі — це кількість пристроїв, з яких робилися тести. Найбільше, майже 26 тисяч пристроїв в середньому на квартал, були у Києві. Оскільки, напротивагу, у 61.5% охоплених Ookla населених пунктів є дані з менш як одного пристрою в середньому на рік (для такої швидкості), для відображення пропорцій кругів використана логарифмічна трансформація зі зміщенням, *log(x+1)*.

```{r include = FALSE}
# це скільки населених пукнтів при 100 мб/с від Укли
agg_fin_sf |> st_drop_geometry() |> nrow() -
agg_fin_sf |> st_drop_geometry() |>
  filter(is.na(total_devices)) |> nrow()

# скільки з них з <1 девайсом в середньому/рік
agg_fin_sf |> st_drop_geometry() |>
  filter(!is.na(total_devices)) |> 
  count(total_devices) |> 
  mutate(total_devices_by6 = total_devices/6) |> 
  filter(total_devices_by6 < 1) |> 
  summarise(sum_n = sum(n)) #4265

4265/6935
```

### Оптичний інтернет в підконтрольних населених пунктах

```{r include = FALSE}
optical_int_data_for_table <- 
pidkontr_np_jan25 |>
  left_join(agg_fin_sf |> st_drop_geometry(),
            join_by(ADM4_PCODE)) |>
  count(internet_type) |> arrange(desc(n))

optical_int_data_for_table$internet_type[1] <- "Є оптика (лише 1-Т)"
optical_int_data_for_table$internet_type[2] <- "Немає оптики/або даних"
optical_int_data_for_table$internet_type[3] <- "Є оптика (обидва джерела)"
optical_int_data_for_table$internet_type[4] <- "Є інші технології (1-Т)"
optical_int_data_for_table$internet_type[5] <- "Є оптика (лише Ookla)"


# Calculate total
total_n <- sum(optical_int_data_for_table$n)
```

Станом на 25 січня 2025 року, за даними ISW, на підконтрольній Україні території (не рахуючи Курську область РФ), знаходяться 25,804 населені пункти. На основі даних з регуляторної звітності (1-Т) і даних від Ookla, покриття оптичним інтернетом виглядає так:

```{r echo = FALSE}
library(gt)
# Create and style the GT table
optical_int_data_for_table %>%
  mutate(
    percent = n / total_n * 100
  ) %>%
  add_row(
    internet_type = "Total",
    n = sum(.$n),
    percent = sum(.$percent)
  ) %>%
  gt() %>%
  tab_header(
    title = "Оптичний інтернет у підконтрольних НП",
    subtitle = "За даними 1-Т та Ookla. У період 2019-2024"
  ) %>%
  fmt_number(
    columns = c(n),
    decimals = 0,
    use_seps = TRUE
  ) %>%
  fmt_percent(
    columns = c(percent),
    decimals = 1,
    scale_values = FALSE
  ) %>%
  cols_label(
    internet_type = "Статус",
    n = "Кількість НП",
    percent = "Частка"
  ) %>%
  tab_style(
    style = list(
      cell_fill(color = "#f7f7f7"),
      cell_text(weight = "bold")
    ),
    locations = cells_column_labels()
  ) %>%
  tab_style(
    style = list(
      cell_text(weight = "bold")
    ),
    locations = cells_title()
  ) %>%
  opt_row_striping()


```

Об'єднуючи дані від Ookla і від 1-Т разом, ці розрахунки показують, що у 16,678 населених пунктах, або у 64.6% підконтрольних населених пунктах, вже є оптичний інтернет.

### Потреба верифікації

Наведені дані покриття оптичним інтернетом — це оцінка. З огляду на описаний підхід, сказати точно, чи покритий населений пункт оптичним інтернетом станом на зараз можна не у кожному випадку:

-   І на основі даних з 1-Т, і з даних Ookla висновок про присутність оптоволокна у населеному пункті зроблено у випадку, якщо описана умова (звітування про присутність абонетів для 1-Т чи швидкість \> 100 мб/с для Ookla) реєструвалася хоча б за один квартал за увесь період спостережень. Станом на кінець 2024 року ситуація з підключенням у населеному пункті могла змінитися.

-   Швидкість завантаження100 мб/с не обов'язково означає присутність оптики у населеному пункті, особливо якщо за цілий рік така швидкість реєструвалася менш як з одного пристрою у населеному пункті.

З іншого боку, є частина населених пунктів, які фактично мають оптику, але не потрапили на цю мапу через те, що частина провайдерів не звітує про свою присутність, а також через те, що Ookla не є єдиним сервісом з тестування швидкості підключення, яким користуються провайдери. Крім того, обираючи поріг швидкості завантаження для припущення про наявність оптики, слід зважати на те, що:

> За даними учасників ринку, технічні можливості провайдерів дозволяють забезпечувати швидкість Інтернету і до 100 Мбіт/с, і до 1 Гбіт/с (завдяки широкому використанню оптоволоконних мереж – 88,1% ліній фіксованого доступу за даними НКЕК), але споживачі обирають пакети з нижчими швидкостями через доступність тарифів[^3].

[^3]: [Аналітичні матеріали](https://thedigital.gov.ua/storage/uploads/files/%D0%90%D0%BD%D0%B0%D0%BB%D1%96%D1%82%D0%B8%D1%87%D0%BD%D1%96%20%D0%BC%D0%B0%D1%82%D0%B5%D1%80%D1%96%D0%B0%D0%BB%D0%B8.pdf) до проєкту згаданої Стратегії, ст. 47.

Таким чином, цю мапу з оцінкою покриття населених пунктів оптичним інтернетом слід розглядати як орієнтир, що потребує подальшої верифікації.
